【裁判字號】    99,重上,293
【裁判日期】    990824
【裁判案由】    返還借名登記不動產
【裁判全文】
臺灣高等法院民事判決                 99年度重上字第293號
上  訴  人  丁○○
            戊○○
            乙○○
共      同
訴訟代理人  邱奕澄律師
被  上訴人  甲○○○
            丙○○
共      同
訴訟代理人  嚴怡華律師
複  代理人  劉佳強律師
上列當事人間返還借名登記不動產事件，上訴人對於中華民國98
年12月31日臺灣桃園地方法院98年度重訴字第294號第一審判決
提起上訴，本院於99年8月10日言詞辯論終結，判決如下：
    主  文
上訴駁回。
第二審訴訟費用由上訴人負擔。
    事實及理由
一、上訴人主張：上訴人之父親邱逢春與邱阿食、邱倉、邱樹木
    、邱海五兄弟（以下簡稱五房），前在上訴人之祖父邱王舛
    帶領下同財共居，由長兄邱阿食出名代表五房向祭祀公業邱
    乃辛租得坐落桃園縣八德市○○段第378地號面積5,960平方
    公尺土地（下稱原378地號土地），並以邱阿食名義於民國4
    2年間代表承領（邱阿食前於41年間死亡）。嗣五房於56年1
    2月25日鬮分家產，由邱阿食之長子邱正國代表長房，與其
    他四房簽訂鬮分合約，其中約明邱逢春可分得原378地號土
    地0.3012甲，約為2,921平方公尺，並自行耕作管領。茲原
    378地號土地於邱阿食過世後，即相繼由其次子邱正順、邱
    正順之配偶及子女即被上訴人辦理繼承登記，並於66年間分
    割為同段第378號、378之1、378之2地號面積5,021平方公尺
    、914平方公尺土地、25平方公尺。而被上訴人直至70年2月
    19日間始依上開鬮分約定，將分割後之同段第378地號土地
    應有部分500分之213、面積2,139平方公尺（5,021x《213÷
    500》=2,139）移轉登記予邱逢春，較鬮分合約應得之2,921
    平方公尺土地，短少782平方公尺（2,921-2,139=782）即37
    8之1地號重測後改為桃園縣八德市○○段第737號土地應有
    部分10,000分之4,277（914 x《4,277÷10,000》x2=782，
    以下簡稱系爭土地）。邱逢春因無力負擔系爭土地增值稅，
    故被上訴人未併就系爭土地讓與邱逢春，惟邱逢春與被上訴
    人甲○○○、被上訴人丙○○之監護人邱正國協議就系爭土
    地另成立借名登記契約，委請被上訴人擔任系爭土地之登記
    名義人，並容許邱逢春耕作使用。嗣邱逢春於95年9月30日
    死亡，上訴人為其繼承人而繼受借名登記契約當事人，為實
    現該房基於鬮分合約應有之權益，爰以本件起訴狀繕本之送
    達，對被上訴人為終止借名登記契約之意思表示，並依借名
    登記之法律關係，類推民法第541條規定，請求被上訴人應
    各將系爭土地移轉登記予上訴人公同共有。並願供擔保，請
    准宣告假執行。原審判決駁回上訴人敗訴，上訴人聲明不服
    提起上訴。上訴聲明：原判決廢棄。被上訴人應各將系爭土
    地移轉登記予上訴人公同共有。
二、被上訴人則以：邱逢春前於92年間基於信託物返還請求權，
    訴請被上訴人移轉系爭土地予邱逢春，經原法院以92年度重
    訴字第159號確定判決邱逢春敗訴確定在案，上訴人嗣改提
    本件訴訟，兩訴訟間當事人實質上同一，復均就系爭土地為
    同一請求，訴訟標的及聲明一致，顯違一事不再理原則。又
    被上訴人並未於70年2月19日就系爭土地與邱逢春訂立借名
    登記契約，上訴人徒以被上訴人甲○○○與被上訴人丙○○
    之監護人邱正國當時未一併就系爭土地辦理移轉登記，並允
    許邱逢春繼續在上耕作管領為由，遽謂邱逢春與被上訴人間
    存有借名登記之法律關係云云，實屬無稽。且縱認借名登記
    契約存在，其返還請求權之消滅時效，亦自雙方締約時之70
    年2月19日起算迄上訴人起訴時，已罹於15年之時效而消滅
    ，被上訴人自得拒絕給付等語，資為抗辯。答辯聲明：上訴
    駁回。
三、兩造不爭執事項(見本院卷第46頁)：
    上訴人父親邱逢春前與其他四房兄弟約定由邱阿食出名，代
    表五房承領原378地號土地，迨56年12月25日各房鬮分家產
    ，邱逢春分得原378地號內面積0.3012甲之土地，約2,921平
    方公尺，並自行耕作管領；嗣原378地號土地因繼承而先後
    過戶與邱正順及被上訴人，並分割為同段第378號土地、第3
    78之1號、第378之2號土地。迄70年2月被上訴人將分割後之
    第378地號土地所有權應有部分500分之213讓與邱逢春，惟
    其應有部分面積僅2,139平方公尺，短少782平方公尺；邱逢
    春於92年間訴請被上訴人應各將系爭土地移轉登記予上訴人
    ，經原法院以92年度重訴字第159號確定判決認定原378地號
    土地本為五房共同信託邱阿食名義為登記，該信託關係固於
    簽訂鬮分合約時終止，而使邱逢春因之取得信託物返還請求
    權，該請求權並於起訴時業已罹於時效等情，有上訴人提出
    鬮分合約書，原378號土地、分割後同段第378號土地、同段
    第378之1號、同段第378之2號土地之登記謄本、邱逢春之戶
    籍謄本、原法院92年度重訴字第159號確定判決附卷可稽。
四、上訴人主張邱逢春於70年2月19日與被上訴人就系爭土地另
    成立借名登記契約，上訴人為邱逢春之繼承人，乃以起訴狀
    繕本送達為終止借名契約之意思表示，並依借名登記之法律
    關係，類推民法第541條規定，被上訴人應將系爭土地移轉
    登記返還上訴人。惟為被上訴人否認，並以前揭情詞置辯，
    查：
  (一)本件有無違反一事不再理原則？
    按訴訟法上所謂一事不再理之原則，乃指同一事件已有確定
    之終局判決者而言，其所謂同一事件，必同一當事人就同一
    法律關係而為同一之請求，若此三者有一不同，即不得謂為
    同一事件，自不受確定判決之拘束(最高法院著有19年上字
    第278號判例意旨參照)。上訴人之父親邱逢春前於92年間持
    鬮分合約，依信託物返還請求權請求被上訴人移轉系爭土地
    ，經原法院以92年度重訴字第159號判決邱逢春敗訴確定。
    而本件上訴人基於繼承邱逢春之法律關係，另依借名登記之
    法律關係，類推適用民法第541條規定請求被上訴人移轉系
    爭土地，二者訴訟標的不同，揆諸前揭說明，非屬同一事件
    ，被上訴人抗辯上訴人本件起訴有違一事不再理原則云云，
    要無足取。
  (二)邱逢春與被上訴人於70年2月19日間有無借名登記之約定？
  1.按稱「借名登記」者，謂當事人約定一方將自己之財產以他
    方名義登記，而仍由自己管理、使用、處分，他方允就該財
    產為出名登記之契約，其成立側重於借名者與出名者間之信
    任關係，在性質上應與委任契約同視，倘其內容不違反強制
    、禁止規定或公序良俗者，固應賦予無名契約之法律上效力
    ，並類推適用民法委任之相關規定。又契約之成立，須有要
    約與承諾二者意思表示一致之事實始足當之，若無此事實，
    即契約尚未合法成立，自不發生契約之效力。
  2.上訴人主張邱逢春與被上訴人於70年2月19日就系爭土地成
    立借名登記契約。惟已為被上訴人所否認，且證人即被上訴
    人於丙○○斯時之監護人邱正國證稱：「（被告丙○○與甲
    ○○○於民國70年1月5日《登記日期為70年2月16日》曾將
    八德市○○段378號土地持分500分之213《換算為2,139平方
    公尺》過戶登記予邱逢春《即原告之父親》，500分之287過
    戶登記予邱樹木，是否如此？）有這件事……(依照鬮分書
    所載，在378號土地中，邱逢春應分得2,921平方公尺，為何
    在70年2月辦理過戶登記時，僅移轉2,139平方公尺，而有78
    2平方公尺之差距？）因為他父親自己不要過戶，詳情我不
    清楚。……（過戶誰去辦的？）是代書辦的，邱逢春自己找
    代書辦的。……（就上開邱逢春所分得土地短少782平方公
    尺部分，如何處理？你與邱逢春有無協議將上開782平方公
    尺仍登記於原名義所有人《丙○○、甲○○○》名義下，等
    將來邱逢春經濟寬裕時再過戶給邱逢春？）沒有，因為我就
    是蓋章給他之後，他就自己處理了，我跟她沒有任何其他的
    約定。……(你上次到法院作證時說民國70年的時候被告丙
    ○○與甲○○○對於過戶的事情均知情，則你與邱逢春之上
    開協議，甲○○○對協議內容是否知情？甲○○○是否同意
    ？）過戶的事情丙○○知道，我與邱逢春根本沒有協議，所
    以根本就沒有甲○○○知情或同意的問題。（請問當初邱逢
    春找你拿印章的時候，她是怎麼跟你講的？）我們都沒有講
    什麼話，……那時候給代書辦的，代書要我們蓋東西，我們
    就蓋了」等語（見原審98年12月24日言詞辯論筆錄）。核證
    人邱正國與兩造素無閒隙，其所為前揭陳證復經具結，當無
    干犯偽證之嫌而為偽證之理，且其所證述之部分為己身參與
    而與己權益無關之事，內容中肯，自堪採信。上訴人指陳證
    人邱正國避重就輕云云，不足為採。是依證人邱正國證述，
    上訴人之父邱逢春既係70年間自行委託代書辦理分割後378
    地號土地過戶事宜，而被上訴人亦僅依鬮分協議消極配合邱
    逢春辦理，被上訴人就未辦理過戶之系爭土地，要無與邱逢
    春另成立借名登記契約之意思至明。參酌上訴人自陳兩造先
    人自成立鬮分協議後，即自行耕作管領分得部分（見起訴狀
    ，原審卷第3頁)，是以上訴人縱於70年2月後即占用378之1
    地號土地，亦係延續原鬮分協議之約定而管領，被上訴人既
    未有任何舉動或其他情事，足以間接推知被上訴人就未過戶
    之系爭土地有與邱逢春成立借名登記契約之效果意思，而上
    訴人就此復未能舉證以明其實，上訴人徒憑其於70年2月後
    占用378之1地號土地云云，遽謂邱逢春與被上訴人有默示意
    思成立借名登記契約云云，殊無足取。至上訴人主張斯時因
    無法支付378之1地號土地之增值稅，所以未併同辦理過戶事
    ，乃邱逢春自身不併同辦理過戶事由，被上訴人丙○○斯時
    監護人邱正國與被上訴人甲○○○為尊重其意願，要無因之
    即與邱逢春另行訂立借名登記契約之理，亦無須將系爭土地
    一併辦理過戶，而有再以出借名義，另與邱逢春成立借名登
    記契約之必要。況系爭土地之所有權狀向來均由被上訴人持
    有，倘邱逢春與被上訴人斯時有另成立借名登記契約之意思
    ，邱逢春亦可要求被上訴人將系爭土地之權狀交付上訴人持
    有，保有系爭土地之處分權，以維其權益。邱逢春就系爭土
    地既未保有處分權，揆諸前揭說明，上訴人主張邱逢春與被
    上訴人間成立借名登記契約，不足為採。
  3.另被上訴人前於原法院92年度訴字第159號所有權移轉登記
    事件中，曾以民事辯論意旨(四)狀援引最高法院91年度台上字
    第1871號、92年度台上字第1263號判決，並據以延伸記載：
    「原告（按係指上訴人）既認其自始迄今即占有使用系爭土
    地，僅因『借名登記』予邱阿食名下，揆諸前揭最高法院判
    決意旨，仍與信託有別，原告與邱阿食間是否因『借名登記
    』即認雙方之間當然有信託關係存在，非無疑義，尚祈  鈞
    院審酌當時具體情形以為認定」等語，有本院調閱該卷可憑
    （見該卷第165頁)。核被上訴人僅係論述上訴人既主張系爭
    土地係借名登記予邱阿食名下，與上訴人於該事件請求之訴
    訟標的信託之法律關係有別，乃請求原法院斟酌斯時具體情
    形認定之，被上訴人並無是認其於72年2月19日與邱逢春另
    成立借名登記契約之意思。上訴人據以主張被上訴人於該事
    件中承認與邱逢春成立借名登記契約云云，殊屬無據。
五、綜上所述，上訴人未能證明邱逢春與被上訴人於70年2月19
    日成立借名登記之法律關係。是則上訴人執此主張被上訴人
    應類推民法第541條規定各將系爭土地移轉登記予上訴人公
    同共有，為無理由，不應准許。原審為上訴人敗訴之判決，
    及駁回其假執行之聲請，並無不合。上訴意旨指摘原判決不
    當，求予廢棄改判，為無理由，應予駁回。
六、本件事證已明，兩造其餘攻擊防禦方法及未經援用之證據，
    經本院審酌後，核與本件之結論，不生影響，爰不一一贅述
    ，附此敘明。
七、據上論結，本件上訴為無理由，依民事訴訟法第449條第1項
    、第78條、第85條第1項前段，判決如主文。
中    華    民    國    99    年    8     月    24    日
                    民事第八庭
                        審判長法  官 劉勝吉
                              法  官 連正義
                              法  官 蘇芹英
正本係照原本作成。
如不服本判決，應於收受送達後20日內向本院提出上訴書狀，其
未表明上訴理由者，應於提出上訴後20日內向本院補提理由書狀
（均須按他造當事人之人數附繕本）上訴時應提出委任律師或具
有律師資格之人之委任狀；委任有律師資格者，另應附具律師資
格證書及釋明委任人與受任人有民事訴訟法第466條之1第1項但
書或第2項（詳附註）所定關係之釋明文書影本。如委任律師提
起上訴者，應一併繳納上訴審裁判費。
中    華    民    國    99    年    8     月    24    日
                              書記官 林初枝
附註：
民事訴訟法第466條之1（第1項、第2項）：
對於第二審判決上訴，上訴人應委任律師為訴訟代理人。但上訴
人或其他法定代理人具有律師資格者，不在此限。
上訴人之配偶、三親等內之血親、二親等內之姻親，或上訴人為
法人、中央或地方機關時，其所屬專任人員具有律師資格並經法
院認為適當者，亦得為第三審訴訟代理人。

司法院資訊處製作；財團法人民間司法改革基金會備份。
